臺灣高等法院高雄分院民事判決　　　　 95年度上易字第211號
上　訴　人　己○○
被上訴人　　甲○○
　　　　　　戊○○
共　　　同
訴訟代理人　吳澄潔律師
複代理人　　黃政雄律師
被上訴人　　乙○○
　　　　　　丁○○○
上列當事人間請求返還土地等事件，上訴人對於民國95年11月1
日臺灣屏東地方法院95年度訴字第30號第一審判決提起上訴，並
為訴之追加，本院於96年7 月4 日言詞辯論終結，判決如下：
    主  文
核定被上訴人甲○○應給付上訴人之租金為每月新台幣肆仟陸佰
零捌元。
被上訴人甲○○應自民國94年9 月20日起，按月給付上訴人新台
幣肆仟陸佰零捌元。
上訴人之上訴及其餘追加之訴駁回。
第二審訴訟費用由被上訴人甲○○負擔五分之一，餘由上訴人負
擔。
    事實及理由
一、被上訴人乙○○、丁○○○未於言詞辯論期日到場，核無民
    事訴訟法第386 條所列各款情形，爰依上訴人之聲請，由其
    一造辯論而為判決。又上訴人於本院追加備位之訴，請求核
    定甲○○使用系爭土地之租金，及請求甲○○自民國94年9
    月20日起，按月給付核定金額之租金，其原因事實與原審主
    張者同一，合於民事訴訟法第446 條第1 項但書、第255 條
    第1 項第2 款之規定，應予准許，先予敘明。
二、上訴人起訴主張：坐落屏東縣萬丹鄉○○段855 、855 之1
    、855 之2 地號土地（原為855 地號，於95年2 月16日分割
    為上開3 筆土地，下稱系爭土地），原為戊○○所有，上訴
    人於94年9 月19日拍賣取得所有權。其中如附圖所示Ａ、Ｃ
    、Ｅ部分之空地曾經執行法院點交，然上訴人實際上均未占
    有，仍由被上訴人占用中，及附圖所示Ｂ、Ｄ部分土地上因
    有甲○○所有門牌屏東縣萬丹鄉○○路302 號房屋（下稱系
    爭房屋），而未為點交，實際上亦由被上訴人居住占用中。
    被上訴人並無占用系爭土地之權源，爰依民法第767 條規定
    ，先位請求甲○○將如附表所示編號B 及D 部分之系爭房屋
    拆除，及被上訴人應返還系爭土地予上訴人，並依民法第17
    9 條規定，請求被上訴人自94年9 月20日起至返還系爭土地
    之日止，按月給付上訴人相當於租金之損害新台幣（下同）
    2 萬元；如認上訴人與甲○○間就系爭土地存在租賃關係，
    則依備位聲明請求法院核定租金為每月2 萬5 千元，並請求
    甲○○自94年9 月20日起，按月給付核定金額之租金。
三、被上訴人甲○○、戊○○則以：系爭土地、房屋之原始所有
    人均為乙○○，嗣先後於82年9 月14日將土地出售予戊○○
    ，於89年7 月17日將房屋出售予甲○○，其土地與房屋分別
    出售予不同之人，依民法第425 條之1 規定及最高法院48年
    台上字第1457號判例之旨，應認系爭房屋對系爭土地存在租
    賃關係，上訴人自不得請求拆除系爭房屋及賠償所受相當於
    租金之損害。而系爭房屋固僅坐落在附圖所示Ｂ、Ｄ土地上
    ，然系爭土地原為完整之一筆土地（即855 地號），系爭房
    屋建築在該土地上，當然是針對全部之土地有一整體且不可
    分離之使用占有狀況，系爭土地四周復有圍牆環繞，自成一
    生活空間，且房屋須利用Ｅ之空間對外通行道路，其租賃關
    係應存在於全部土地上，自不因上訴人嗣後申請分割，而認
    為租賃關係僅存在於系爭房屋坐落之基地上。又法院核定上
    訴人與甲○○間之租金，應依土地法第105 條、97條規定，
    以不超過土地申報地價年息10% 計算等語，資為抗辯。
    被上訴人乙○○、丁○○○均未於言詞辯論期日到庭，亦未
    提出書狀作何聲明或陳述。
四、原審為上訴人敗訴之判決。上訴人聲明不服，求為廢棄原審
    判決，改為判決如上開先、備位之請求；被上訴人則求為判
    決駁回上訴。
五、兩造不爭執及爭執事項：
  (一)兩造就下列事項並不爭執，堪認為真實（本院卷50頁）：
    1.系爭土地、房屋原係乙○○所有，嗣分別於82年10月及89
      年7 月間以買賣為原因，先後移轉所有權予戊○○、甲○
      ○。
    2.系爭土地由上訴人於94年9 月19日經強制執行程序拍定取
      得所有權，並於95年2 月16日申請分割成3 筆土地。
    3.系爭土地拍定後，如附圖所示編號Ａ、D 、Ｅ部分曾經執
      行法院於94年11月10日形式上點交予上訴人，但實際上仍
      為被上訴人占有；Ｂ、Ｄ部分未經點交，由被上訴人占有
      使用。
    4.系爭土地全部現為被上訴人占有使用中。
  (二)兩造爭執事項：
    1.甲○○就系爭房屋是否對系爭土地有租賃關係存在？上訴
　　　人請求甲○○拆除系爭Ｂ、Ｄ土地上之建物及被上訴人返
      還系爭土地予上訴人，並請求被上訴人按月給付所受相當
      於租金之損害，是否有理由？
    2.如認上開租賃關係存在，其租賃關係之範圍是否及於系爭
      土地全部，或僅及於Ｂ、Ｄ部分之建物基地？
    3.上訴人請求核定甲○○按月應給付之租金，以多少為適當
      ？
六、茲就兩造爭執事項論述如下：
　(一)按土地與房屋為各別之不動產，各得單獨為交易之標的，且
  　房屋性質上不能與土地使用權分離而存在，亦即使用房屋必
    須使用該房屋之地基，故土地及房屋同屬一人所有，而將土
    地及房屋分開同時或先後出賣，其間雖無地上權設定，然除
    有特別情事，可解釋為當事人之真意，限於賣屋而無基地之
    使用外，均應推斷土地承買人默許房屋承買人繼續使用土地
    （最高法院48年台上字第1457號判例參照）。最高法院73年
    度第5 次民事庭會議決議亦謂：「土地與房屋同屬一人，而
    將土地及房屋分開同時或先後出賣時，依本院48年台上字第
    1457號判例，應推斷土地承買人默許房屋承買人繼續使用土
    地，參照該判例之原判決全部裁判意旨，係認為使用土地之
    房屋所有人對土地所有人應支付相當之代價，則其法律關係
    之性質，當屬租賃。至其租金數額，如當事人間不能協議決
    定，當事訴請法院裁判。其因再轉讓而承受土地所有權之人
    ，應有民法第425 條之適用，其再因轉讓而繼受房屋所有權
    之人，則除有反對之特約外，應推斷土地所有人對之默許其
    繼續承租，故不問其後為轉讓土地或轉讓房屋，其土地所有
    權之承受人對房屋所有人或房屋所有權之承受人對土地所有
    人，均繼續其原來之法律關係」，且上開最高法院判例意旨
    已增列為民法第425 條之1 之內容，自89年5 月5 日施行，
    該新增條文雖未經債篇施行法明定具有溯及效力，惟發生於
    上開增訂法條生效施行前之房屋及土地轉讓事實，倘與上開
    實務見解內容相符，自仍得予以援用以為主張。
  (二)乙○○先後於82年9 月14日將系爭土地出售予戊○○，於89
    年7 月17日將系爭房屋出售予甲○○，其轉讓之事實，按之
    上開說明，應認在系爭房屋得使用之期間內，就系爭土地存
    在有租賃關係。是甲○○抗辯其有權使用系爭土地，即為可
    取。上訴人主張與甲○○間無租賃關係存在，被上訴人係無
    權占有云云，核屬無據。
  (三)上訴人主張其縱使與甲○○間存在租賃關係，亦僅就房屋坐
    落之附圖Ｂ、Ｄ土地範圍成立租賃關係，其餘土地則為被上
    訴人無權占有云云。惟系爭土地原為855 地號1 筆土地，上
    訴人拍定取得土地所有權後，始依系爭房屋坐落範圍，申請
    分割為3 筆土地，為兩造所不爭執。而依系爭土地之地形為
    長條狀，四周有圍牆環繞，房屋坐落之Ｂ、Ｄ部分位於系爭
    土地中央部位，後方Ａ部分為空地，無法獨立出入通行道路
    ，Ｃ部分為緊鄰圍牆內之窄小空地，不能單獨使用，前方Ｅ
    部分土地則舖設水泥，作為庭院及供通行道路之用，則依其
    原建築之情狀，乃有使用系爭土地全部作為房屋基地之意，
    且事實上亦全部由被上訴人一家居住管理中，使用上原有不
    可分離之關係。再者，系爭土地左側固有一巷道（即同段85
    2 地號）可通行系爭土地前方之道路，然該巷道係丙○○等
    共有人以自己所有土地設置之私有道路，供自己共有土地通
    行主要道路使用，並不供他人使用，亦經丙○○證述明確，
    並有卷附地籍圖謄本及土地登記謄本可稽（本院卷86至87頁
    ，79、80頁，原審卷33頁），是系爭房屋因不得另外通行該
    私設道路，仍有使用Ｅ部分土地對外聯絡之必要。綜合上情
    ，系爭土地全部原即供系爭房屋為完整使用，且依分割後之
    3 筆土地現狀，不僅Ａ、Ｃ部分無法單獨使用，及Ｅ部分於
    酌留通路供系爭房屋通行道路後，已難以再有效利用，更無
    法達到房屋原有之經濟效用，違反維持房屋、土地原有必要
    之利用關係之目的。從而，應認甲○○就系爭房屋對於系爭
    土地全部有不可分離之使用關係，其租賃關係應存在於全部
    土地上；上訴人主張僅存在於房屋基地之Ｂ、Ｄ部分，核無
    足採。
  (四)兩造對於租金數額協議不成，按之上開說明，上訴人自得請
    求法院核定租金。按土地法第97條規定，城市地方房屋之租
    金，以不超過土地及其建築物申報總價年息百分之10為限；
    第105 條規定，第97條之規定，於租用基地建築房屋準用之
    。依該規定，城市地方租用基地建築房屋之租金，固不得超
    過土地申報總價年息百分之10。惟房屋如係供營業用，承租
    人得以營商而享受商業上之特殊利益，非一般供住宅用之房
    屋可比，所約定之租金，自不受土地法第97條規定之限制（
    最高法院94年度第2 次民事庭會議決議參照）。又基地租金
    之數額，除以基地申報地價為基礎外，尚須斟酌基地之位置
    、工商繁榮程度、使用人利用基地之經濟價值、所受利益，
    彼等關係及社會感情等情事，以為決定（最高法院68年度台
    上字第3071號判例參照）。經查，系爭土地屬鄉村地區之乙
    種建築用地，鄰近100 公尺處有新庄國小，系爭房屋為屋齡
    30餘年的磚造平房，左側隔私設道路有新闢建之透天厝社區
    ，其餘為舊式透天建築之住家，距萬丹市區車程約3分 鐘，
    有土地登記謄本、勘驗筆錄、被上訴人陳述及卷附照片可稽
    （原審卷55至56頁），而被上訴人戊○○固陳稱原在該址開
    設祥程公司，現已無營業云云，然據上訴人所提出最近之系
    爭房屋照片所示，其在路旁上仍懸掛鮮明之「祥程輕鋼架、
    油漆、裝璜」招牌，圍牆之柱子上「祥程」二字亦非陳舊字
    跡（本院卷75頁），足認仍（兼）供營業之用，其利用系爭
    土地所得利益，自非僅供住家使用可擬，揆諸上開說明，本
    院核定租金數額，自不受土地法第97條申報地價年息百分之
    10之限制。是以本院審酌甲○○所有系爭房屋除供家人自住
    ，並兼為營業使用，及系爭土地申報地價每平方公尺為640
    元，總價僅27萬6480元（640 ×432=276480），於拍賣時核
    定拍賣底價140 萬元，上訴人以150 萬元拍定，有執行卷可
    查，其申報地價與市價間有相當之價格差異，及系爭土地之
    位置、實際利用狀況、生活機能等利用基地之經濟價值、社
    會感情等一切情狀，認本件應以系爭土地申報地價總價額，
    按年息20% 計付租金，方為相當及公允。而系爭2 筆土地自
    93年1 月起迄今申報地價均為每平方公尺640 元，有土地登
    記謄本可查，且為兩造所不爭執，依此計算，本院核定甲○
    ○每月應給付上訴人之租金為4608元（計算式為：640 ×43
    2 ×20%=55296） ，甲○○並應自94年9 月20日上訴人取得
    系爭土地所有權翌日起為給付。
七、綜上所述，上訴人先位聲明依據民法第767 條之規定，請求
    甲○○拆除系爭土地上之建物，及被上訴人應返還系爭土地
    並給付相當於租金之不當利益，為無理由，應予駁回。原審
    就上訴人先位請求部分，判決上訴人敗訴，核無不合；上訴
    人上訴意旨仍指摘原判決不當，為無理由，應予駁回其上訴
    。上訴人於本院追加備位聲明，依租賃契約之法律關係，求
    為核定與甲○○間租金額並給付租金，核屬有據，本院並核
    定甲○○每月應給付上訴人租金4608元。則上訴人請求甲○
    ○自94年9 月20日起，按月給付租金4608元之範圍內，為有
    理由，應予准許；逾此範圍之請求，即屬無據，應予駁回。
    兩造其餘攻擊防禦方法，經核與判決結果不生影響，爰不一
    一論述，併此敘明。
據上論結，本件上訴人先位之上訴為無理由；備位之訴一部有理
由，一部無理由，依民事訴訟法第463 條、第385 條第1 項前段
、第449 條第1 項、第79條，判決如主文。
中　　華　　民　　國　　96　　年　　7 　　月　　18　　日
                            民事第六庭
                                審判長法官  許明進
                                法      官  陳真真
                                法      官  謝肅珍
以上正本證明與原本無異。
本件不得上訴。
中　　華　　民　　國　　96　　年　　7 　　月　　18　　日
                                書  記  官  蘇恒仁
